【裁判字號】    99,交抗,623
【裁判日期】    991230
【裁判案由】    聲明異議
【裁判全文】
臺灣高等法院高雄分院刑事裁定         99年度交抗字第623號
抗  告  人
即受處分人  賴偉炎
上列抗告人因違反道路交通管理處罰條例聲明異議案件，不服臺
灣高雄地方法院中華民國99年11月29日裁定（99年度交聲字第30
62號），提起抗告，本院裁定如下：
    主  文
原裁定撤銷，發回臺灣高雄地方法院。
    理  由
一、本件抗告意旨略以：受處分人於高雄市○○路與三多一路口
    ，確有紅燈右轉不錯，但當時受處分人誤認紅燈僅管制直行
    ，且有其他車輛亦紅燈右轉。再者，系爭路口之號誌有向右
    行駛之燈號亮起，故受處分人始紅燈右轉；受處分人早年退
    役，收入有限，且未收受違規通知單及違規照片，始聲明異
    議，經原審法院駁回異議，爰再提起抗告云云。
二、原審以：(一)原處分意旨略以：異議人即受處分人賴偉炎（下
    稱異議人）騎乘車牌號碼為OFI-568 號普通重型機器腳踏車
    （下稱系爭機車），於民國99年4 月7 日上午10時40分許，
    行經有燈光號誌管制之高雄市○○區○○路與三多一路交岔
    路口（下稱系爭路口）時，竟闖紅燈跨越該路口所繪設之停
    止線而逕行右轉，為設置在該路口之監視器照相存證，因認
    異議人有駕車行經有燈光號誌管制之交岔路口紅燈右轉違規
    行為，於99年10月22日依道路交通管理處罰條例第53條第2
    項規定裁處異議人罰鍰新臺幣（下同）900 元，並記違規點
    數3 點（原處分漏未援引同條例第63條第1 項第3 款）。(二)
    異議意旨略以：當時異議人誤認紅燈僅管制直行，且有其他
    車輛亦紅燈右轉。再者，系爭路口之號誌有向右行駛之燈號
    亮起，故其始紅燈右轉，爰聲明異議請求撤銷原處分。(三)按
    汽車駕駛人，行經有燈光號誌管制之交岔路口闖紅燈者，處
    新臺幣1800元以上5400元以下罰鍰。前項紅燈右轉行為者，
    處新臺幣600 元以上1800元以下罰鍰，並記違規點數3 點，
    道路交通管理處罰條例第53條、第63條第1 項第3 款分別定
    有明文。(四)經查：1 、異議人於99年4 月7 日上午10時40分
    許，騎乘系爭機車，在系爭路口有駕車行經有燈光號誌管制
    之交岔路口紅燈右轉行為之事實，已有卷附舉發照片2 張可
    稽（見本院卷第18頁）。且異議人騎乘系爭機車跨越該路口
    所繪設之停止線而逕行右轉時，紅燈已亮起4.8 秒，又此時
    路口之交通號誌僅顯現紅燈，亦未見有車輛可右轉之綠色箭
    頭號誌，異議人前方更無任何車輛或障礙物遮蔽其視線，該
    路口交通號誌也運作正常，此觀該照片甚明，故異議人前揭
    辯詞顯與事實不符，其有上開違規行為至為灼然。2 、至於
    異議人辯稱其誤以為紅燈仍可右轉，且有其他車輛亦紅燈右
    轉云云。然異議人為合法領有普通重型機器腳踏車駕駛執照
    之人，有本院卷存之異議人駕照資料可憑，其對於不得闖越
    紅燈及紅燈右轉之道路交通安全規則自無諉為不知之理，故
    所辯顯係卸責之詞，無可採信。至於縱其他車輛亦有紅燈右
    轉之違規行為，此為其他違規行為人是否受罰之問題，仍不
    足以作為解免異議人前揭違規行為罰責之理由。(五)綜上，異
    議人於前揭時、地，有駕車行經有燈光號誌管制之交岔路口
    紅燈右轉違規行為甚明。原處分機關因而依道路交通管理處
    罰條例第53條第2 項、第63條第1 項第3 款及違反道路交通
    管理事件統一裁罰基準及處理細則所訂之違反道路交通管理
    事件統一裁罰基準表之規定，裁處異議人罰鍰900 元，並記
    違規點數3 點，經核尚無違誤，認本件異議為無理由，因而
    駁回異議之聲明等情。
三、本院查：
  (一)按道路交通管理處罰條例對於違反該條例行為之舉發，原未
    有期限之規定，至86年1 月22日修正公佈並於同年3 月1 日
    施行之道路交通管理處罰條例第90條始規定「違反本條例之
    行為，自行為成立之日起；行為有連續或繼續之狀態者，自
    行為終了之日起，逾三個月不得舉發」；本條於90年1 月17
    日（同年6 月1 日施行）雖再修正為「違反本條例之行為，
    自行為成立之日起；行為有連續或繼續之狀態者，自行為終
    了之日起，逾三個月不得舉發。但汽車肇事致人受傷或死亡
    案件，因肇事責任不明，已送鑑定者，其期間自鑑定終結之
    日起算。」但就該3 個月之期限並未有所變動。而本條所稱
    「舉發」如何始生效力，法律並未有明文規定（查86年間之
    該條修正立法理由僅稱「因道路交通管理處罰條例對於違反
    本條例行為之舉發與處罰之執行，未有期限之規定，就社會
    秩序之安定，有欠妥適。是以，增列違反本條例行為之舉發
    與處罰執行期限。」），而交通部則於本條修正施行後之86
    年5 月30日以交路（86）字第026083號函認本條規定係「為
    規範舉發機關應3 個月內完成舉發違反道路交通管理事件之
    程序，若員警雖於違規行為成立之日3 個月內填製違反道路
    交通管理事件通知單，但並無立即交郵而遲至行為成立之日
    3 個月後方投郵，其雖已填製違反道路交通管理事件通知單
    ，但因未寄出，對違規行為人仍無法生3 個月內舉發通知之
    效力，故應有上開條例第90條『不得舉發』之適用」。而認
    本條所稱之「舉發」並非以於行為成立之日起3 個月內有填
    製違反道路交通管理事件通知單即已發生舉發效力，尚須於
    行為成立之日起3 個月內將違反道路交通管理事件通知單「
    交郵」，方生舉發效力，而採對行為人有利之解釋。又「本
    條例所定罰鍰之處罰，受處罰人接獲違反道路交通管理事件
    通知單後，於15日內得不經裁決，逕依第92條第3 項之罰鍰
    基準規定，向指定之處所繳納結案；不服舉發事實者，應於
    15日內，向處罰機關陳述意見；其不依通知所定期限前往指
    定處所聽候裁決，且未依規定期限繳納罰鍰結案或向處罰機
    關陳述意見者，處罰機關得逕行裁決之。」道路交通管理處
    罰條例第9 條第1 項亦有規定；行為人有違反道路交通管理
    處罰條例之行為，逕行舉發者，應按已查明之資料填註車牌
    號碼、車輛種類、車主姓名或地址，並於通知單上方空白處
    加註逕行舉發之文字後，由舉發機關送達被通知人；處理違
    反道路交通管理事件，有關文書送達之程序，依行政程序法
    之規定；送達，於應受送達人之住居所、事務所或營業所為
    之；於應送達處所不獲會晤應受送達人時，得將文書付與有
    辨別事理能力之同居人、受僱人或應送達處所之接收郵件人
    員。應受送達人或其同居人、受僱人、接收郵件人員無正當
    理由拒絕收領文書時，得將文書留置於應送達處所，以為送
    達；又送達不能依前二條規定為之者，得將文書寄存送達地
    之地方自治或警察機關，並作送達通知書兩份，一份黏貼於
    應受送達人住居所、事務所、營業所或其就業處所門首，另
    一份交由鄰居轉交或置於該送達處所信箱或其他適當位置，
    以為送達。前項情形，由郵政機關為送達者，得將文書寄存
    於送達地之郵政機關。寄存機關自收受寄存文書之日起，應
    保存三個月，違反道路交通管理事件統一裁罰標準及處理細
    則第11條第1 項第4 款、第5 條、行政程序法第72條第1項
    前段、第73條第1 項、第3 項、第74條分別定有明文；足見
    處罰機關如欲裁決處罰行為人，應以違反道路交通管理事件
    通知單已經合法舉發並送達為前提，如其送達不合法，自無
    從裁決處罰行為人。
  (二)依高雄市政府警察局高雄市政府交通警察大隊關於違規通知
    單之送達證書，係99年5 月5 日以寄存送達之方式，送達於
    高雄縣鳳山市○○○路325 巷11弄4 號，受處分人賴偉炎收
    受（見原審卷第17頁）。然查本案對受處分人之道路交通管
    理事件裁決書，則於99年10月25日送達至高雄縣鳳山市○○
    街139 號，由受處分人賴偉炎親自收受（見原審卷第15頁）
    。而受處分人於83年12月19日即已遷入高雄縣鳳山市○○街
    139 號，則有受處分人賴偉炎之個人基本資料附於本院卷可
    參。是本件受處分人既居住於高雄縣鳳山市○○街139 號，
    高雄市政府交通警察大隊竟將違規通知單送達於高雄縣鳳山
    市○○○路32 5巷11弄4 號，並寄存送達。受處分人是否有
    收受違規通知單之送達，顯有可疑，本件受處分人抗告意旨
    ，指稱其未收受違規通知單及違規照片之送達，非無理由。
    而受處分人是否收受違規通知單之送達，關係裁決書之得否
    核發，應先查明，本件抗告，為有理由，應由本院將原裁定
    撤銷，發回臺灣高雄地方法院查明後，另為妥適之裁定。
據上論結，應依道路交通事件處理辦法第25條，刑事訴訟法第41
3 條前段，裁定如主文。
中    華    民    國    99    年    12    月    30    日
                刑事第五庭    審判長法  官  曾永宗
                                    法  官  鍾宗霖
                                    法  官  任森銓
以上正本證明與原本無異。
不得再抗告。
中    華    民    國    99    年    12    月    30    日
                                    書記官  呂素珍

司法院資訊處製作；財團法人民間司法改革基金會備份。
